【裁判字號】    90,上訴,757
【裁判日期】    900815
【裁判案由】    違反稅捐稽徵法等
【裁判全文】
臺灣高等法院高雄分院刑事判決                      九十年度上訴字第七五七號
    上訴人  台灣高雄地方法院檢察署檢察官
    上訴人
    即被告  戊○○
右上訴人因被告違稅捐稽徵法等案件，不服臺灣高雄地方法院八十九年度訴字第二七
一０號中華民國九十年三月三十日第一審判決（起訴案號：臺灣高雄地方法院檢察署
八十九年度偵字第二二六四０號），提起上訴（併案案號：同署九十年度偵字第六三
七九號、第八四八五號），本院判決如左：
      主  文
原判決撤銷。
戊○○偽造私文書，足以生損害於他人，處有期徒刑參月，如易科罰金，以佰元折
算壹日；又納稅義務人之負責人，以詐術逃漏稅捐，處有期徒刑肆月，如易科罰金，
以參佰元折算壹日，員工領薪表上丙○○、丁○○之偽印文各壹枚均沒收。應執行有
期徒刑陸月，如易科罰金，以參佰元折算壹日。員工領薪表上丙○○、丁○○之偽印
文各壹枚均沒收。
    事  實
戊○○係設在高雄市苓雅區○○○路二二六號九樓之「金龜車視聽歌唱」商號之負責
人，並為商業登記法所稱之商業負責人，係從事業務之人，詎戊○○基於逃漏營利事
業所得稅之犯意，連續於民國八十八年間，明知丙○○、丁○○、甲○○、乙○○等
員工，於八十七年間，僅在「金龜車視聽歌唱」商號工作，依序僅二月、二月、二月
、三月，其實際領得薪資為每月新臺幣（下同）一萬元（是除乙○○領三萬元外，其
餘均僅領二萬元），竟基於偽造不實會計憑證之概括犯意，為申報八十七年一月一日
至八十七年四月八日期間之營利事業所得稅，竟指示不知情之會計，利用丙○○、丁○○留在該商號之印章，盜蓋印文在其二人之八十七年一、二、三月份員工領薪表上
，又在業務上制作之「金龜車視聽歌唱」商號八十七年度各類所得扣繳暨免扣繳憑單
（下稱扣繳憑單）之會計憑證上，分別虛偽填載丙○○薪資所得三十六萬零七百八十
七元、丁○○薪資所得廿一萬五千九百二十元、甲○○薪資所得廿四萬四千六百十九
元、乙○○薪資所得廿六萬三千三百八十七元，而分別浮列丙○○薪資所得三十四萬
零七百八十七元、浮列丁○○薪資所得十九萬五千九百二十元、浮列甲○○薪資所得
廿二萬四千六百十九元、浮列乙○○薪資所得廿三萬三千三百八十七元，復在「金龜
車視聽歌唱」商號業務上製作之中華民國八十七年度營利事業所得稅結算申報書（以
下簡稱結算申報書）損益科目「薪資支出欄位」登載該不實金額，並將扣繳憑單第一
聯於申報時持交稅捐機關以登錄歸戶，嗣於辦理上開年度營利事業所得稅申報時，將
該結算申報書交付財政部高雄市國稅局申報營利事業所得稅，藉此虛報員工薪資支出
之詐術，使稅捐機關於審核額時陷於錯誤，而誤算應繳營事事業所得稅額，經依當年
度適用之稅率計算，得以逃漏「金龜車視聽歌唱」商號應繳營利事業所得稅額達二十
四萬六千一百零九元，足生損害於丙○○、丁○○、甲○○、乙○○及稅捐稽徵機關
對於稅捐稽徵之正確性。案經財政部高雄市國稅局函送臺灣高雄地方法院檢察署檢察
官偵辦起訴。
    理  由
一、原審訊據被告戊○○矢口否認有何故意逃漏稅捐之犯行，辯稱：丙○○確實有領
    到三十六萬零七百八十七元，公司帳冊主要是總經理與會計小姐作的，伊不知情
    云云（另丁○○、甲○○、乙○○部分偵審中被告均未到庭陳述）。惟查：
(一)、被害人丙○○、丁○○、甲○○、乙○○等於八十七年間雖有在「金龜車視聽歌
    唱」商號上班支領薪水，但其支領之薪資僅為分別為二萬元、三萬元（乙○○部
    分），並非被告所申報之丙○○薪資所得三十六萬零七百八十七元、丁○○薪資
    所得廿一萬五千九百二十元、甲○○薪資所得廿四萬四千六百十九元、乙○○薪
    資所得廿六萬三千三百八十七元等事實，分據被害人丙○○、丁○○、甲○○、
    乙○○等人具檢舉書各一紙附卷，並據丙○○、乙○○等於偵查中及丁○○、甲○○於本院分別證述在卷，而被告分別浮列丙○○薪資所得三十四萬零七百八十
    七元、浮列丁○○薪資所得十九萬五千九百二十元、浮列甲○○薪資所得廿二萬
    四千六百十九元、浮列乙○○薪資所得廿三萬三千三百八十七元等事實，復有扣
    繳憑單（第一聯）四紙及被告申報八十七年一月一日至八十七年四月八日期間之
    營利事業所得稅之結算申報書一紙附卷可資核對。
(二)、被害人丙○○、丁○○、甲○○、乙○○均僅是一般職員，其八十六年薪資亦為
    每月一萬元，此有丙○○、丁○○、甲○○、乙○○八十六年度扣繳憑單、金龜
    車視聽歌唱商號領薪表附卷可按，從而被害人等四人之薪資自無可能在八十七年
    一至三月，立即調高到三個月共高達三十六萬零七百八十七元、廿一萬五千九百
    二十元、廿四萬四千六百十九元、廿六萬三千三百八十七元不等金額，且被害人
    丙○○、丁○○、甲○○、乙○○與被告並無積怨，當無誣陷被告之虞；又被告
    為上開商號之實際負責人，本件逾報員工薪資所得與實際所得相距甚夥，衡諸常
    情，被告豈會對該商號之會計帳冊完全不知情？且會計係受雇於被告，若非被告
    主動指示，會計焉會甘冒觸犯法律之風險，製作不實之資料，故被告辯稱不知情
    ，顯係卸責之詞。
(三)、被告係「金龜車視聽歌唱」之負責人竟製作不實之員工領薪表（本件有證據證明
    者，僅被告於原審中所提出之丙○○、丁○○二人部分，其餘既未扣案，即難據
    以認定其餘員工亦有偽造之情）、扣繳憑單、申報書，持申報書向國稅局申報營
    利事業所得稅，而逃漏稅捐二十四萬六千一百九十元等情，有高雄市政府營利事
    業統一發證變更登記申請書、扣繳單位稅籍資料查詢單扣繳憑單影本、財政部高
    雄市國稅局九十年七月十八日財高國稅法字第九００三六０七八號函、及八十七
    年度「金龜車視聽歌唱」營利事業所得稅核定通知書、申報書在卷可稽。被告偽
    造被害人丙○○、丁○○表示收到不符事實之薪資員工薪資清冊，及扣繳憑單、
    申報書，使被害人因此需多負擔稅捐，並影響稅捐機關核課稅捐之正確性，自足
    生損害於被害人及稽徵機關。綜上所述，被告辯解不足採信，犯行堪以認定。
二、查工資表係領取薪資之證明，須經受僱人蓋章具領，故具有按冊金額如數領訖之
    用意，應屬私文書，最高法院六十九年度台上字第六九六號判例可資參照，是被
    告偽造員工（丙○○、丁○○）薪資清冊之行為係犯刑法第二百十條之行使偽造
    私文書罪；又盜用印文乃係偽造文書之階段行為。而被告係「金龜車視聽歌唱」
    商號之負責人，亦為商業負責人，而扣繳憑單係屬會計憑證，亦同時為業務上所
    製作之文書，商業會計法上有關處罰不實之會計憑證之規定，應係刑法上業務上
    登載不實文書罪之特別規定，故製作不實之扣繳憑單，應依特別法優於普通法之
    原則，適用商業會計法有關規定處罰，不再適用刑法上之業務上登載不實罪，被
    告以明知為不實之事項，而填製會計憑證，所為係犯商業會計法第七十一條第一
    款明知不實事項填製會計憑證罪（被告固係偽造四名員工不實扣繳憑單，但既是
    供同次營所稅申報之用，應係同時、地一次為之，應僅論以一不實填製行為）。
    又被告係納稅義務人金龜車視聽歌唱商號之負責人，依稅捐稽徵法第四十七條第
    三款之規定，稅捐稽徵法對納稅義務人應處徒刑之規定，於商業登記法規定之負
    責人適用之。其明知丙○○、丁○○、甲○○、乙○○薪資資料不實，仍虛列丙○○等四人八十七年度上揭薪資為公司成本，填載於申報書向財政部南區國稅局
    申報，並為納稅義務人金龜車視聽歌唱商號逃漏稅捐，核其所為係犯稅捐稽徵法
    第四十七條第三款、第四十一條詐術逃漏稅捐罪。被告指示不知情之會計，制作
    不實之薪資清冊、扣繳憑單、申報書，為間接正犯。被告所犯商業會計法第七十
    一條第一款之明知不實事項填製會計憑證罪，與其所犯偽造私文書罪間，均係為
    掩飾其公司逃漏稅目的，彼此間有方法結果之牽連關係，應從一重之刑法第二百
    十條之偽造私文書罪論處。又稅捐稽徵法第四十七條第三款之規定，係將納稅義
    務人之公司之責任，基於刑事政策之考慮，於其應處徒刑範圍內，轉嫁於公司之
    負責人，故此情形而受罰之公司負責人，乃屬於「代罰」之性質，其並非逃漏稅
    捐之納稅義務人，而刑法第五十五條所謂之牽連犯，必須二個以上之行為有方法
    與結果之關係，始足構成，亦即必須以犯一罪之方法行為犯他罪，或以犯一罪之
    結果行為犯他罪，方得成立牽連關係，公司負責人既非逃漏稅捐之納稅義務人，
    其僅係代罰而已，公司以不正當方法逃漏稅捐，縱由該公司負責人或其他有權代
    表公司之自然人代表公司為之，究非屬於公司負責人本身之犯罪行為，自與該公
    司負責人之其他犯罪行為間，無方法結果之牽連關係可言（最高法院八十五年度
    台上字第六０六五號判決參照）。是被告所犯上開詐術逃漏稅捐罪及偽造私文書
    罪間，犯意各別，行為互殊，應分論併罰。另被告偽造員工薪資清冊之事實雖未
    據起訴，然此部分與違反商業會計法部分有牽連犯裁判上一罪之關係，為起訴效
    力所及；又被告上開浮報被害人丁○○、甲○○、乙○○薪資所涉犯行部分，固
    亦未起訴，但與起訴並論罪科刑部分亦有連續犯裁判上一罪關係，本院均得一併
    審理。被告上開犯罪事證既明，原審法院對其論罪科刑固非無見。惟查，被告上
    開浮報被害人丁○○、甲○○、乙○○薪資所涉犯行部分，原審法院未及審酌，
    未一併論究，自有未合；又本件被告偽造薪資表犯行，僅止於偽造後備供查帳之
    用，並未實際申報營利事業所稅時一併提出行使，原判決認被告涉有「行使」犯
    行，自與事實不符。原審檢察官執前開漏未審酌意旨以為上訴，自有理由（被告
    未具理由上訴則無理由），且原判決又有上開可議之處，自應由本院撤銷改判。
    審酌被告前無犯罪紀錄，有本院被告院內索引卡紀錄表、台灣高等法院被告全國
    前案紀錄表在卷可考，素行尚非不良，其為逃漏營利事業所得稅，竟偽造上開員
    工薪資清冊及扣繳憑單，惟金額尚非鉅大，被害人丙○○實際上未受到財務上損
    害等一切情狀，分別就所犯二罪分別量處如主文第二項所示之刑，並均諭知易科
    罰金之折算標準，並定其應執行之刑及易科罰金折算標準。員工領薪表上丙○○
    、丁○○之印文各壹枚，既係偽造，均依刑法第二百十九條規定沒收。
三、被告為前揭犯行後，刑法第四十一條業已經立法院修正，並於九十年一月十二日
    公布施行，比較新舊法，以新法較有利於被告，依刑法第二條第一項前段之規定
    ，應適用裁判時之法律，爰依裁判時之修正後刑法第四十一條之規定，諭知有期
    徒刑易科罰金之折算標準。
四、被告經合法傳喚，無正當理由不到庭，不待其陳述逕行判決。
據上論結，應依刑事訴訟法第三百六十九條第一項前段、第三百六十四條、第二百九
十九條第一項前段、第三百七十一條，商業會計法第七十一條第一款，稅捐稽徵法第
四十七條第三款、第四十一條，刑法第二條第一項前段、第十一條前段、第二百十條
、第五十五條、（修正後）第四十一條第一項前段、第五十一條第五款，罰金罰鍰提
高標準條例第一條前段、第二條，判決如主文。
本案經檢察官董明正到庭執行職務。
中    華    民    國      九十      年       八       月     十五   日
                              臺灣高等法院高雄分院刑事第八庭
                                  審判長法官  郭雅美
                                        法官  莊飛宗
                                        法官  洪兆隆
右正本證明與原本無異。
如不服本判決，應於判決送達後十日內向本院提出上訴狀，其未述理由者並應於提
出上訴狀後十日內向本院補提理由書（應附繕本)。
                                      書記官  葉淑華
中    華    民    國      九十      年       八       月     十七   日
附錄：本判決論罪科刑法條：
稅捐稽徵法第四十七條第三款
本法關於納稅義務人、扣繳義務人及代徵人應處徒刑之規定，於左列之人適用之：
三、商業登記法規定之商業負責人。
稅捐稽徵法第四十一條
納稅義務人以詐術或其他不正當方法逃漏稅捐者，處五年以下有期徒刑、拘役或科或
併科新臺幣六萬元以下罰金。
刑法第二百十條
偽造、變造私文書，足以生損害於公眾或他人者，處五年以下有期徒刑。
                                                                   Ｊ


司法院資訊處製作；財團法人民間司法改革基金會備份。
